臺灣臺南地方法院民事判決            100年度簡上字第142號
上  訴  人  台新資產管理股份有限公司
法定代理人  吳統雄
訴訟代理人  何岳儒律師
複代理  人  曾天邦
被上訴  人  邱輝雄
上列當事人間請求清償債務事件，上訴人對於中華民國100年8月
9日本院柳營簡易庭100年度營簡字第81號第一審判決提起上訴，
本院於民國100年11月29日言詞辯論終結，判決如下：
    主  文
上訴駁回。
第二審訴訟費用新台幣肆仟壹佰肆拾元由上訴人負擔。
    事實及理由
一、上訴人起訴及於本院陳述除與原判決記載相同者，茲引用外
    ，另補稱：
  (一)本件係基於消費借貸契約（台新銀行易貸金卡易貸專案契約
    ）而為請求，原審關於信用卡部分之記載應更正為消費借貸
    契約關係。
  (二)依據民事訴訟法第447條第1項第3、4款之規定，原審得心證
    理由皆以被上訴人所言為真實而後令上訴人就各該證據再負
    舉證責任，應顯失公平。
  (三)原審上訴人所提出之台新銀行信用卡中心徵信報告中，被上
    訴人任職公司皆為大越室內設計，且與各家銀行之借款高達
    百萬，如真被盜用，為何從未聞問；且上訴人對被上訴人另
    有信用卡債權已聲請督促程序，於民國96年6月13日確定，
    並據以執行被上訴人之不動產（執行案號：本院100年度司
    執字第7995號），卻不見被上訴人就此部分聲明異議，請審
    酌此一客觀事實。
  (四)原審於調查被上訴人之簽名時，係以命被上訴人當庭簽名，
    而以肉眼比對之方式加以判斷，而非透過科學方法加以鑑定
    ，在被上訴人有防備心之情形下，證據力應有不足。就此，
    法院若能依職權調閱被上訴人於他行聲請借款之文件比對，
    應較客觀。
  (五)就被上訴人於中國信託商業銀行板橋分行（下稱中國信託銀
    行）之帳戶是否確係由其開設之爭點，依據銀行之標準作業
    流程，開立個人帳戶需當事人親自辦理並攜帶雙證件，程序
    嚴謹；又辦理帳戶之相關證據（如對保影像檔、客戶提領明
    細內容等），需法院依職權調查方可查明，故僅依當事人否
    認即要求上訴人再提出證據，應有失公平。
  (六)上訴人於催收期間曾訪視新北市○○區○○路3段229巷17號
    2樓住處，家人及鄰居均表示被上訴人曾以此地為居所，則
    法院自不應以被上訴人片面之詞即作為判決理由，應詳加查
    證。
  (七)聲明：1.原判決廢棄。2.被上訴人應給付上訴人新臺幣（下
    同）257,929元，其中本金135,532元自100年1月18日起至清
    償日止，按年息百分之20計算之利息。
二、被上訴人答辯如下：
  (一)伊有去過台北，但沒有住在那裡，也沒做過裝潢，伊平日是
    以開計程車為業。上訴人所提出之消費借貸契約及被上訴人
    之中國信託銀行板橋分行之帳戶等資料上之簽名均非伊本人
    所申請。
  (二)上訴人提出之本院100年度司執字第7995號強制執行事件，
    被上訴人之所以未針對執行名義之支付命令提出異議，是因
    為伊在95、96年間有娶一位越南籍配偶，伊配偶收到法院送
    達之文書後，未告知伊，等伊發現時，異議期間已經經過，
    伊有聲明異議，但是因為逾期而被臺灣高等法院臺南分院駁
    回。
  (三)聲明：上訴駁回。
三、本件經證據調查，兩造對於下列事實均不爭執：
  (一)上訴人提出之貸款申請書其中關於被上訴人之出生年月日、
    身份證字號及妹妹姓名是正確的。
  (二)上訴人經由台新國際商業銀行（下稱台新銀行）債權讓與，
    而持有本金135,532元、遲延利息及違約金之債權。
四、本件上訴人於原審主張被上訴人與訴外人台新銀行間有消費
    借貸契約關係，尚餘本金135,532元，及自遲延日起按約定
    利率百分之20計算之利息迄未清償，茲因台新銀行已將上開
    債權讓與上訴人，爰本於消費借貸之法律關係，請求被上訴
    人返還借款及遲延利息等語。惟被上訴人否認有向台新銀行
    申辦本件貸款，辯稱上訴人提出之易貸金申請書並非其簽名
    等語。是本件爭執事項厥為：被上訴人有無向台新銀行間辦
    理貸款？及被上訴人是否有向上訴人清償上開本金及遲延利
    息等債務之義務？
五、本院得心證之理由：
  (一)按「當事人主張有利於己之事實者，就其事實有舉證之責任
    。」、「私文書應由舉證人證其真正，但他造於其真正無爭
    執者，不在此限。」，民事訴訟法第277條前段、第357條分
    別定有明文。又按「主張法律關係存在之當事人，須就該法
    律關係發生所須具備之特別要件，負舉證責任。」（最高法
    院83年度台上字第2405號判決、83年度台上字第2775號判決
    意旨參照）。準此，主張消費借貸關係存在之當事人，自應
    就該消費借貸契約之要件，如兩造之合意、貸款之交付等負
    舉證責任，若提出私文書為證者，另需就該文書之真正，負
    舉證責任。
  (二)本件上訴人係自訴外人台新銀行受讓本件債權，而被上訴人
    所爭執者，係其未與台新銀行成立消費借貸關係，則上訴人
    自應就台新銀行與被上訴人間成立消費借貸關係之事實，應
    負舉證之責。查上訴人就上開事實，固提出台新銀行易貸金
    卡易貸專案契約申請書及消費明細表為憑，且該申請書上之
    簽名，經以肉眼比對核與本件借貸指定匯入於被上訴人開立
    於中國信託銀行之印鑑卡簽名（參見原審卷第31頁之印鑑卡
    ）相符，是本件借貸之申請人與中國信託銀行開戶之人應為
    同一人，應堪認定。惟被上訴人否認上開申請書及印鑑卡之
    簽名均為其字跡，且其於原審當庭簽名之字跡又與上開文書
    之簽名有明顯不符之處，顯非同一人之字跡，因此，被上訴
    人是否確向台新銀行申辦本件貸款，尚有可疑之處，礙難遽
    信。
  (三)雖上訴人以銀行開戶程序嚴謹，若非本人不可能完成開戶程
    序，再依其於原審提出之台新銀行信用卡中心徵信報告顯示
    ，被上訴人任職公司皆為大越室內設計，核與易貸金申請書
    記載內容相符，本件確為被上訴人申辦云云。然於司法實務
    上，不法犯罪集團持冒用證件或偽造證件，向金融機構申辦
    貸款及開立帳戶乙情，時有所聞，縱有完成開戶之情，未必
    即為本人所申辦。再經檢視卷附之戶籍謄本及被上訴人提出
    之臺南縣計程車駕駛人職業登記證顯示，被上訴人並未設籍
    於新北市地區，平日係以駕駛計程車為業，顯與易貸金申請
    書所載之借款人個人資料明顯不符。佐以，本院檢視上訴人
    提出之申請書，於左側台新銀行紀錄欄下方勾選情狀，台新
    銀行貸放前顯未針對借款人工作地點進行查證，徵信過程有
    未盡詳實之處，其單以私文書性質之上開資料，佐證被上訴
    人有申辦本件借貸契約，亦非可採。
  (四)又上訴人以被上訴人另積欠台新銀行信用卡消費款，台新銀
    行已取得執行名義及強制執行在案，該信用卡申請書與本件
    借貸申請書之簽名相同云云。惟上訴人提出之資料，僅一紙
    本院100年度司執字第7995號函文，並無信用卡申請書等相
    關資料，自無從審酌上情。且函文僅足知被上訴人名下財產
    已遭強制執行乙事，亦無足認定與本件借貸關係有何關連。
    況被上訴人於本院言詞辯論時，亦當庭否認向台新銀行申辦
    信用卡之事，並神情激動陳稱：伊有娶越南籍配偶，配偶代
    為收受法院文書後，並未交付及告知伊，等伊知道並提出異
    議後，因為逾期遭臺灣高等法院臺南分院駁回等語。顯已堅
    詞否認申辦信用卡乙事，抗辯內容亦具體明確，並非臨訟空
    言卸責之詞，是以，上訴人上開提出之函文，亦不足為本件
    被上訴人不利之認定。
  (五)綜上調查，本件上訴人提出之事證，經上開調查及兩造辯論
    ，均無足認定本件借貸契約確為被上訴人申辦之事實，從而
    ，上訴人依據債權讓與及消費借貸之法律關係，請求被上訴
    人返還借款257,929元，及其中135,532元部分自100年1月18
    日起至清償日止，按週年利率百分之20計算之利息，於法無
    據，不予准許。原審所為上訴人敗訴之判決，尚無不合，上
    訴意旨猶以上開理由，指摘原判決不當，求予廢棄改判，為
    無理由，應予以駁回其上訴。
六、另上訴人以原審肉眼比對字跡之調查證據方法不具科學性，
    本院應依職權調閱被上訴人於其他金融機構申辦貸款之資料
    供比對鑑定及中國信託銀行開戶時錄影影像以查明被上訴人
    是否有開戶之情乙節。惟對於通常書據之真偽，法院認為自
    行核對筆跡已足為判別時，為程序簡便起見，以自行核對筆
    跡所得心證為判斷，而未實施鑑定程序，尚非違法，此有最
    高法院19年上字第2189號判例意旨可資參照。再者民事事件
    係採當事人進行主義，法院不能依兩造聲明之證據而得心證
    時，為發現真實之必要時，始審酌依職權調查證據，為民事
    訴訟法第288條所明定。因此，法院調查證據之發動，應待
    當事人提出之事證仍無法獲得心證，始斟酌有無調查證據之
    必要，而非立於當事人之地位逕行調查。就本件而言，上訴
    人於原審提出之事證，已足為原審心證之形成，上訴人不服
    該判決提起上訴，自應針對主張之事實加強證據提出，如有
    礙難提出情事亦得敘明事由請求法院調查，惟上訴人之上訴
    狀既未載明上訴理由，嗣經本院通知，於準備程序期日亦未
    補正上訴理由及聲請調查證據，遲至言詞辯論期日前始請求
    法院依職權調查上開證據，顯將怠於提出證據或聲請法院調
    查之責，推由法院行之，核與上開法條規定不符，本院依其
    提出之證據已足形成心證，自無依職權調查上開證據之必要
    ，併此敘明。
七、按訴訟費用，由敗訴之當事人負擔；法院為終局判決時，應
    依職權為訴訟費用之裁判。民事訴訟法第78條、第87條第1
    項分別定有明文。本件除上訴人繳納之第二審裁判費4,140
    元，兩造並無其餘費用支出，是本件訴訟費用額為4,140元
    ，並應由敗訴之上訴人負擔。
八、據上論結，本件上訴為無理由，依民事訴訟法第436條之1第
    3項、第449條第1項、第78條、第87條第1項，判決如主文。
中    華    民    國  100    年     12    月    13    日
                  民事第二庭    審判長法  官  李杭倫
                                      法  官  盧亨龍
                                      法  官  許蕙蘭
以上正本係照原本作成。
本判決不得上訴。
中    華    民    國  100    年    12    月    14     日
                                書記官  蔡曉